【裁判字號】    99,上,42
【裁判日期】    990518
【裁判案由】    返還借款
【裁判全文】
臺灣高等法院臺南分院民事判決  99年度上字第42號
上  訴  人  甲○○
訴訟代理人  郁旭華  律師
被 上訴 人  乙○○
上列當事人間請求返還借款事件，上訴人對於中華民國99年1月
13日臺灣臺南地方法院第一審判決（98年度訴字第1116號）提起
上訴，本院於99年5月4日言詞辯論終結，判決如下：
    主  文
原判決廢棄。
被上訴人在第一審之訴及假執行之聲請均駁回。
第一、二審訴訟費用由被上訴人負擔。
    事實及理由
一、程序方面：
    按訴狀送達後，原告不得將原訴變更或追加他訴。但被告同
    意者，或請求之基礎事實同一者，不在此限，民事訴訟法第
    255條第1項第1、2款分定有明文，此於第二審程序亦有適用
    ，此觀民事訴訟法第446條第1項但書規定即明。本件被上訴
    人於本院主張「瑞生醫院原為獨資，嗣變更為合夥組織，伊
    於鈞院開庭時始知此事，欲以瑞生醫院為被告，上訴人亦當
    庭表示無意見，足認被上訴人變更原審被告為瑞生醫院，並
    以之為本件訴訟當事人，上訴人則補正為瑞生醫院之法定代
    理人已合法。縱上訴人不同意，因本件請求之基礎事實同一
    ，且不礙上訴人之防禦及訴訟之終結，依上開規定，伊變更
    訴訟當事人為瑞生醫院，應予准許」等語。上訴人則不同意
    其變更訴訟當事人。查，被上訴人於原審係以上訴人甲○○
    為被告，且經原審判決，嗣於本院變更訴訟當事人為合夥組
    織之瑞生醫院，並以甲○○為瑞生醫院之法定代理人，訴訟
    當事人已有不同，縱令本件請求之基礎事實同一，亦無同條
    項第2款之適用。又被上訴人於本院99年3月29日準備程序期
    日陳稱「要以瑞生醫院為被告」，上訴人就此部分則稱「無
    意見」（見本院卷第31頁），但並未同意被上訴人變更本件
    訴訟當事人，又據上訴人陳明在卷（見本院卷第50頁正、反
    面），自不生合法變更訴訟當事人之效力，被上訴人上開主
    張，自無可採。
二、被上訴人主張：
  (一)上訴人係瑞生醫院之負責人，因其欠缺95年3月份員工薪資
    新臺幣（下同）320萬元，乃分別向伊及訴外人謝煥爐借款
    220萬元、100萬元，伊即於95年4月21日電匯220萬元予上訴
    人（下稱第一次借款），上訴人則簽立320萬元之借據及面
    額320萬元、到期日為95年8月20日之本票一紙交被上訴人收
    執。上訴人於96年2月2日、12月18日曾分別還款100萬元、3
    0萬元，尚有餘款90萬元未還。其後，又另向伊借款210萬元
    ，伊即以本人或郁勝建設名義分別於97年6月25日、6月30日
    、7月21日、7月30日、8月1日匯款50萬元、30萬元、50萬元
    、60萬元、20萬元（下稱第二次借款）予上訴人。
  (二)97年5月間，兩造就上訴人欠款未還達成合意，由上訴人將
    其所有之竹山秀傳醫院股份（下稱系爭股份）轉讓予伊，以
    價款抵充上開欠款。因兩造就買賣股份未簽立合約，故以土
    地及建物之移轉契約書作為買賣契約，系爭股份買賣價額為
    132萬8,734元，上訴人共積欠借款300萬元，扣除系爭股份
    價金後，上訴人尚有167萬1,266元借款未還，爰依消費借貸
    關係，請求上訴人如數返還，及自支付命令聲請狀繕本送達
    上訴人翌日（即98年8月15日）起至清償日止，按週年利率
    百分之5計算利息。原審准其請求，為上訴人敗訴之判決，
    上訴人上訴，被上訴人於本院答辯聲明：上訴駁回。
三、上訴人則以：
  (一)伊第一次借款後，已分別還款130萬元，僅剩90萬元未還。
    97年6、7月間，伊將系爭股份以300萬元作價出售與被上訴
    人，約定抵充上開90萬元借款後，被上訴人應另支付伊210
    萬元價款。被上訴人於97年6月25日至8月1日分五次，將210
    萬元匯入瑞生醫院之銀行帳戶內。被上訴人並將上情繕寫成
    收據，要求伊簽認，以證明購買系爭股份，並抵扣欠款及交
    付價金之事實，被上訴人再請求伊返還借款，自無理由；又
    被上訴人既自承借款人係瑞生醫院，兩造間即無消費借貸關
    係存在，被上訴人向伊請求清償，亦無理由等語，資為抗辯
    。並於本院聲明：１原判決廢棄；２被上訴人在第一審之訴
    及假執行之聲請均駁回。
四、兩造不爭執之事項：
  (一)上訴人於95年4月20日分別向被上訴人及第三人謝煥爐借款
    220萬元及100萬元，被上訴人並於95年4月21日電匯220萬元
    予上訴人，上訴人並簽立320萬元借據，及95年8月20日到期
    、票號479351號、面額320萬元本票一紙交付被上訴人收執
    。
  (二)上訴人以其配偶鄭樹芳名義於96年2月2日匯款100萬元予被
    上訴人，於96年2月1日給付第三人謝煥爐100萬元，用以清
    償第一次借款。
  (三)96年12月18日上訴人還款30萬元予被上訴人。
  (四)97年5月間兩造合意由上訴人將系爭股份作價轉讓予被上訴
    人，並以價款抵充上訴人積欠之借款。
  (五)被上訴人於97年6月25日、97年6月30日、97年7月21日以郁
    勝建設開發有限公司名義匯款50萬元、30萬元、50萬元予瑞
    生醫院甲○○。
  (六)被上訴人於97年7月30日、97年8月1日以其名義匯款60萬元
    、20萬元予瑞生醫院甲○○。
    以上事實，並有第一次借款之借據、玉山銀行匯款回條、本
    票（均附於原審司促字第17411號卷內）、第一商業銀行匯
    款申請書回條、瑞生醫院銀行帳戶、匯款委託書可證（見原
    審訴字卷第46頁、第48頁至第49頁、第85頁至第87頁）。
五、兩造之爭點：
  (一)第二次借款之款項，是否確為借款？若為借款，其借款人為
    何人？
  (二)兩造合意買賣系爭股份之價款若干？
六、得心證之理由：
    第二次借款之款項，是否確為借款？若為借款，其借款人為
    何人？
  １依不爭執事項(一)至(三)之事實，上訴人向被上訴人第一次借款
    ，尚有90萬元未還。又上訴人係為清償借款，將系爭股份作
    價出售與被上訴人，為兩造所不爭，雖兩造就系爭股份之價
    金數額有所爭執，但無論依被上訴人主張之價金132萬8,734
    元，或上訴人抗辯之300萬元價金，抵充上訴人積欠之90萬
    元借款，上訴人第一次借款已全數清償完畢。
  ２被上訴人雖另主張上訴人向伊第二次借款210萬元，但為上
    訴人所否認。查：
    被上訴人於本院99年3月29日準備程序期日，經本院訊問
      第二次借款之借款人為何人時，被上訴人陳稱「是甲○○
      出面打電話給我，叫我匯款到瑞生醫院，借款人是瑞生醫
      院」、「要以瑞生醫院為被告」等語（見本院卷第31頁）
      ；而被上訴人將款項匯入之帳戶，又係「瑞生醫院甲○○
      」之第一銀行鳳山分行，有匯款委託書可稽（見原審訴字
      卷第85頁至第87頁）；又上訴人第一次借款時，瑞生醫院
      為獨資，於96年4月24日始變更組織為合夥，有財政部臺
      灣省南區國稅局高雄縣分局函可證（附於原審司促卷），
      被上訴人並主張與「甲○○即瑞生醫院」有消費借貸關係
      ，以「甲○○即瑞生醫院」為相對人聲請支付命令，有支
      付命令可參（見原審司促卷），嗣因相對人異議而視為起
      訴，而有本件之訟爭，則若本件借款人確為甲○○，被上
      訴人何以不將款項匯入「甲○○」之個人帳戶，而要匯入
      「瑞生醫院甲○○」之帳戶，且聲請支付命令應以甲○○
      個人為相對人，又何須列「甲○○即瑞生醫院」為支付命
      令相對人？顯見被上訴人係認本件借款人為「瑞生醫院」
      ，且誤認本件支付命令聲請時，「瑞生醫院」仍為獨資，
      始以「甲○○即瑞生醫院」為相對人聲請支付命令。
    復依兩造第一次借款時所立之借據，其上載明「本件瑞生
      醫院負責醫師、院長甲○○，因欠缺九十五年三月份員工
      薪資．．．，向謝煥爐及乙○○二君借貸，做為支應，並
      于健保局支付後95年8月20日以前歸還，並開立同額本票
      及支付月息．．．」，借款人欄則載明「瑞生醫院院長甲
      ○○」（見原審司促卷），「瑞生醫院」並按月給付第一
      次借款之利息，又有郵政跨行匯款申請書可稽（見原審訴
      字卷第50頁至第54頁），復為被上訴人所不爭；然第二次
      借款，被上訴人既未要求上訴人本人出具借據，亦未簽發
      同額票據擔保借款之償還，已與第一次借款之方式相差甚
      多。且第二次借款金額高達210萬元，衡情應有利息及清
      償期之約定，然被上訴人又未能提出上訴人繳納利息或約
      定利率，或借款清償期究為何時之證明，顯與常理有悖，
      尚難以被上訴人將款項匯入「瑞生醫院甲○○」之帳戶，
      即認兩造間確有消費借貸關係存在，被上訴人主張兩造間
      有第二次消費借貸關係存在，尚難採信。
七、綜上，上訴人已全數清償第一次借款之款項，被上訴人主張
    之第二次借款，其借款人為合夥組織之瑞生醫院，則上訴人
    抗辯其與被上訴人間無第二次借貸關係存在，應屬可信。從
    而，被上訴人本於消費借貸關係，請求上訴人給付借款，即
    屬無據，不應准許。其假執行之聲請亦失所附麗，應併予駁
    回。原審准被上訴人請求，為上訴人敗訴之判決，自有未洽
    。上訴意旨指摘原判決不當，求予廢棄改判，為有理由，應
    由本院予以廢棄改判，如主文第二項所示。
八、本件事證已臻明確，兩造其餘攻擊、防禦及主張，對本件判
    決結果，並不生影響，爰不逐一論述，併此敘明。
九、據上論結，本件上訴為有理由，依民事訴訟法第450條、第
    78條，判決如主文。
中    華    民    國    99    年    5     月    18    日
                  民事第四庭    審判長法  官  吳上康
                                      法  官  王金龍
                                      法  官  陳珍如
上為正本係照原本作成。
如對本判決上訴，須於判決送達後20日內向本院提出上訴狀，未
表明上訴理由者，應於上訴後20日內，向本院提出理由書（須附
繕本）。依法須繳納裁判費並應委任律師為訴訟代理人，始得上
訴。
中    華    民    國    99    年    5     月    18    日
                                      書記官  易慧玲
【附記】
民事訴訟法第466條之1：
(1)對於第二審判決上訴，上訴人應委任律師為訴訟代理人。但上
  訴人或其法定代理人具有律師資格者，不在此限。
(2)上訴人之配偶、三親等內之血親、二親等內之姻親，或上訴人
  為法人、中央或地方機關時，其所屬專任人員具有律師資格並
  經法院認為適當者，亦得為第三審訴訟代理人。
民事訴訟法第466條之2第1項：
  上訴人無資力委任訴訟代理人者，得依訴訟救助之規定，聲請
  第三審法院為之選任律師為其訴訟代理人。

司法院資訊處製作；財團法人民間司法改革基金會備份。
